臺灣高等法院刑事判決　　　　　　　　94年度上訴字第3228號
上　訴　人
即　被　告　乙○○
上列上訴人因詐欺等案件，不服臺灣板橋地方法院94年度訴字第
1530號，中華民國94年8月23日第一審判決（起訴案號：臺灣板
橋地方法院檢察署94年度偵緝字第1157號），提起上訴，本院判
決如下：
    主  文
原判決撤銷。
乙○○共同幫助意圖為自己不法之所有，以詐術使人將本人之物
交付，累犯，處有期徒刑柒月。
    事  實
一、乙○○前因毒品危害防制條例案件，經台灣板橋地方法院（
    以下簡稱板橋地院）判處有期徒刑3月，如易科罰金以300元
    折算1日確定，於民國91年1月24日執行完畢。猶不知悔改，
    與配偶劉涵知悉一般人無故取得他人金融帳戶使用，常與
    詐欺犯罪密切相關，而取得他人存摺、金融卡之目的在於便
    於取得贓款及掩飾犯行不易被追查，於見報登載徵收存摺、
    金融卡之廣告，仍與劉涵（通緝中）共同基於縱若有人持
    以詐欺犯罪亦無違反其本意之幫助不確定故意，先後於93
    年4月15日、93年4月21日，前往華南商業銀行新泰分行（以
    下簡稱華銀新泰分行）開立000000000000帳號（存戶：乙○
    ○）、第一商業銀行板橋分行（以下簡稱一銀板橋分行）開
    立00000000000帳號（存戶：劉涵），旋於93年4月底某日
    ，在台北縣新莊市西盛公園附近，以每個帳戶新台幣（下同
    ）1千元售予綽號「小魚」之成年男子，並交付上揭帳戶之
    存摺及金融卡。該真實姓名不詳綽號「小魚」之成年男子，
    於取得上開提款卡、存摺等物後，即與另外不詳姓名之成年
    女子共同基於詐欺之犯意聯絡，假冒不知情之「張世昌」身
    分向億貝股份有限公司（以下簡稱億貝公司）申請「
    popo5186」帳號，復假冒Radiotico Ludy Manasala身分向
    遠傳電信股份有限公司（以下簡稱遠傳公司）申請「
    0000000000」門號，並上網張貼出售普立爾數位照相機之訊
    息，嗣不知情之甲○○得標，利用上述電話與綽號「小魚」
    之成年男子聯絡，「小魚」要求甲○○匯款至乙○○名義之
    華南銀行帳戶，致甲○○陷於錯誤，依其指示於93年5月7日
    9時21分許，匯款2,600元至乙○○華銀新泰分行帳號，嗣該
    名不詳年籍之成年女子諉稱係「張世昌」之妻與甲○○聯絡
    ，以帳戶有誤欲退還款項為由，要求甲○○依其指示重新操
    作自動櫃員機，致甲○○陷於錯誤，續於同日19時48分許，
    將4,691元匯入劉涵一銀板橋分行帳戶，再由「小魚」等
    人以跨行提現手法領走款項。嗣甲○○發現有異報警循線查
    獲。
二、案經甲○○訴由臺北市政府警察局內湖分局報請臺灣板橋地
    方法院檢察署檢察官偵查起訴。
    理  由
壹、程序部分：
１、依刑事訴訟法第159條之1第2項規定，被告以外之人於偵查
    中向檢察官所為之陳述，除顯有不可信之情況者外，得為證
    據。證人甲○○、張世昌於檢察官偵查中具結所為之證述，
    有相關之自動櫃員機交易明表（94年度偵字第2265號卷─以
    下簡稱偵卷，第20頁）、億貝公司函可資佐證，其等作證所
    為之陳述，係在任意陳述之信用性已受確定保障之情況下所
    為，均得為證據。
貳、實體部分：
一、訊之上訴人即被告乙○○坦承與其妻劉涵以2千元代價，
    交付上開存摺、金融卡借予綽號「小魚」之成年人，惟辯稱
    ：當時「小魚」表示怕女友查帳，其才借「小魚」帳戶之存
    摺、金融卡，不知「小魚」要詐欺云云。
二、經查：
１、上開事實業經證人即告訴人甲○○（94年度偵緝字第1157號
    ─以下簡稱偵緝卷，第28頁）、張世昌（偵緝卷第27頁）證
    述明確，甲○○匯出2,600元及4,691元款項，亦有自動櫃員
    機交易明細表在卷可稽（偵卷第20頁），復有華銀新泰分行
    93年10月12日（93）華新泰字第180號函檢附被告之開戶資
    料及存款往來明細（偵字第24頁至第28頁前漏編頁次），及
    一銀板橋分行93年5月27日一板字第141號、同年10月7日一
    板字第292號函檢附劉涵之開戶資料及存款往來明細各1份
    （偵卷第34頁至第40頁）、中華郵政股份有限公司南投郵局
    93 年11月17日政字第0930501162號函附自動櫃員機監視錄
    影畫面翻拍照片9幀（偵卷第28頁至第33頁）、南投縣草屯
    鎮農會93年11月17日投草農信字第4524號函附自動櫃員機於
    93年5月7日下午7時50分至8時自動櫃員機監視錄影畫面翻拍
    照片5幀（第41頁至第46頁）、門號0000000000號行動電話
    基本資料查詢表1份附卷可稽（偵卷第52頁、第53頁），堪
    認告訴人指訴網路購物遭騙匯款至被告、劉涵上開帳戶屬
    實。
２、按於郵局或銀行等金融機構開設存款帳戶暨請領存摺及金融
    卡，係供個人從事社會經濟活動流通資金之用，具有專屬性
    。又一般民眾均得以存入最低開戶金額之方式、在多數不同
    之金融機構申辦多數之存款帳戶使用，並無任何特殊之限制
    ，是依一般人之日常生活經驗，若不以自己名義申請帳戶，
    反向他人借用存款帳戶使用，衡情可知係欲利用他人帳戶以
    隱瞞身份取得贓款並逃避警方查緝；再者，利用他人帳戶從
    事詐欺犯行，早為傳播媒體廣為報導，被告為有社會經驗之
    成年人，自可預見提供金融帳戶之存摺、金融卡等物供他人
    使用，可能幫助詐欺犯既遂詐欺犯行並逃避查緝，而被告與
    妻劉涵申請上開帳戶後不供己使用，反交付在報紙刊登廣
    告借用帳戶存摺、金融卡，素不相識之「小魚」，並收取2
    千元之價金，顯違常情，足認被告就「小魚」可能以該帳戶
    供詐欺犯罪所用，應有預見，而容任其發生，其有幫助詐欺
    不確定故意，至為灼然。
３、檢察官起訴書認被告係幫助常業詐欺，惟依調查證據所得，
    上開存摺、金融卡僅供作本件詐欺甲○○之用，並無其他證
    據足供證明「小魚」等人尚用以詐欺其他被害人，並以詐欺
    為生活之事業，或被告知悉「小魚」欲作為常業詐欺之用，
    自不得擬制推定「小魚」係常業詐欺犯並係詐集團成員，而
    認被告係基於幫助常業詐欺之不確定故意，依罪疑唯輕原則
    ，被告至多僅成立幫助詐欺犯行。
４、又詐欺犯行中之收受詐欺款項，固屬整個詐欺犯行之重要環
    節，然客觀上收受詐欺款項之方法多端，若被害人係透過匯
    款方式間接付出款項，而由犯罪行為人收受者，客觀上實係
    由該銀行業者直接受取財物之交付，此與直接由被害人親手
    交付詐欺款予犯罪行為人，尚屬有別，是僅提供帳戶讓被害
    人存入款項之行為，性質上僅可認為係詐欺取財構成要件以
    外之幫助行為，尚難遽認與前述詐欺行為人本於共同犯罪之
    犯意聯絡，而有參與或分擔向被害人詐欺之犯行。況利用他
    人帳戶犯罪者，本欲利用被告前揭帳戶以隱瞞身份而逃避警
    方追緝，是被告雖預見「小魚」可能利用其所交付之存摺、
    提款卡等物，供為詐欺犯行之用，而容任其發生，然其是否
    有將「小魚」所實施之詐欺犯行，視為己身犯行之共同犯意
    聯絡，實非無疑。故本案被告提供其存摺、金融卡予「小魚
    」使用之犯行，應僅止於幫助詐欺之故意，而為詐欺構成要
    件以外之行為，併此敘明。
５、綜上，本件事證明確，被告犯行洵堪認定。
三、核被告所為，係犯刑法第30條第1項、第339條之幫助詐欺罪
    。檢察官認被告係犯刑法第30條、第340條之幫助常業詐欺
    罪，惟無積極證據足以證明被告提供存摺、金融卡給「小魚
    」時，知悉「小魚」欲作為常業詐欺之用，業如前述，爰變
    更檢察之起訴法條。被告和劉涵間就上述犯行，有犯意聯絡
    及行為分擔，為共同正犯。被告有事實欄所載之期有期徒刑
    執行情形，有本院被告前案紀錄表可憑，其於有期徒刑執行
    完畢後5年內再犯本件有期徒刑之罪，為累犯，應依法加重
    其刑。再被告涉犯幫助詐欺之行為，與正犯情節尚屬有間，
    為幫助犯，依刑法第30條第2項之規定減輕其刑。
四、公訴意旨另認被告上開行為，另基於幫助洗錢之犯意，幫助
    犯罪集團為洗錢之犯行，因認被告另涉犯刑法第30條、洗錢
    防制法第9條第1項之幫助洗錢罪嫌。按洗錢防制法所稱洗錢
    ，係指下列行為：本法所稱洗錢，係指下列行為：一、掩飾
    或隱匿因自己重大犯罪所得財物或財產上利益者；二、掩飾
    、收受、搬運、寄藏、故買或牙保他人因重大犯罪所得財物
    或財產上利益者。洗錢防制法第2條定有明文。又按該法所
    稱重大犯罪，係指下列各款之罪：本法所稱重大犯罪，係指
    下列各款之罪：一、最輕本刑為5年以上有期徒刑以上之刑
    之罪。二、刑法第201條、第201條之1之罪。三、刑法第240
    條第3項、第241條第2項、第243條第1項之罪。四、刑法第
    296條第1項、第297條第1項、第298條第2項、第3百條第1項
    之罪。五、刑法第340條及第345條之罪。六、兒童及少年性
    交易防制條例第23條第2項、第4項、第5項，第27條第2項之
    罪。七、槍砲彈藥刀械管制條例第8條第2項、第11條第2項
    、第12條第1項至第3項、第13條第1項、第2項之罪。八、懲
    治走私條例第2條第1項、第2項、第3條第1項、第2項之罪。
    九、證券交易法第171條所定違反同法第155條第1項、第2項
    、第157條之1第1項之罪。十、銀行法第125條第1項之罪。
    十一、破產法第154條、第155條之罪。十二、組織犯罪防制
    條例第3條第1項、第2項後段、第4條、第6條之罪。（第2項
    ）下列各款之罪，其犯罪所得在2千萬元以上者，亦屬重大
    犯罪：一、刑法第336條第2項之罪。二、政府採購法第87
    條至第91條之罪（同法第3條）。查被告係提供銀行帳戶存
    摺、金融卡予「小魚」之成年人，幫助其詐取告訴人甲○○
    7,291元，並無積極證據足以證明被告係幫助「小魚」之成
    年人因重大犯罪所得財物或財產上利益洗錢，自屬不能證明
    被告此部分犯罪。因檢察官認此部分與前述論罪科刑部分有
    想像競合犯之裁判上一罪關係，爰就此部分不另為無罪之諭
    知。
五、原審認被告罪證明確，予以論罪科刑，固非無見。惟查被告
    係犯刑法第30條第1項、第339條第1項之幫助詐欺取財罪，
    已如前述，原審認係成立刑法第30條、第340條、刑法第30
    條、洗錢防制法第9條第1項之罪，尚有未洽，被告上訴否認
    犯罪，雖無足取，惟原判決既有可議即屬無可維持，自應由
    本院予以撤銷改判。爰審酌被告係因需款孔急，一時失慮而
    犯本罪，助長詐欺犯行，造成告訴人金錢損失，並使執法人
    員不易追查詐欺犯，危害社會金融安定，暨被告犯後態度等
    一切情狀，量處有期徒刑7月，以資懲儆。
六、被告供述其申領之華銀新泰分行000000000000帳號、劉涵
    申領之一銀板橋分行00000000000帳號之存摺及金融卡，因
    「小魚」表示其女友會查帳，要借用1、2週云云，如「小魚
    」係因女友查帳而需借用他人之存摺、金融卡，豈會只向被
    告借1、2週，而被告亦始終無法聯絡「小魚」取回存摺、金
    融卡，被告上開所辯將上開存摺、金融卡借予「小魚」，殊
    違情理，被告應係將上開存摺、金融卡賣予「小魚」，是上
    開存摺、金融卡已非在被告持有中，復非違禁物，爰不依法
    宣告沒收。
據上論斷，應依刑事訴訟法第369條第1項前段、第364條、第299
條第1項前段、第300條、刑法第28條、第30條、第339條第1項、
第47條、罰金罰鍰提高標準條例第1條前段，判決如主文。
本案經檢察官方娜蓉到庭執行職務。
中　　華　　民　　國　　94　　年　　12　　月　　27　　日
　　　　　　　　　刑事第十六庭  審判長法　官  曾德水
　　　　　　　　　　　　　　　　　　  法　官  范清銘
　　　　　　　　　　　　　　　　　　  法　官  杜惠錦
以上正本證明與原本無異。
檢察官如不服本判決，應於收受送達後十日內向本院提出上訴書
狀，其未敘述上訴之理由者並得於提起上訴後十日內向本院補提
理由書（均須按他造當事人之人數附繕本）。
被告不得上訴。
                                      書記官  楊秋鈴
中　　華　　民　　國　　94　　年　　12　　月　　27　　日
附錄：本案論罪科刑法條全文
刑法第339條第1項
 (普通詐欺罪)
意圖為自己或第 3 人不法之所有，以詐術使人將本人或第 3 人
之物交付者，處五年以下有期徒刑、拘役或科或併科1000元以下
罰金。